---
title: "SESIÓN 05: Datos Perdidos"
author: "Leonel Figueroa"
date: "22.Ene.2023"
output: html_document
---

```{r setup, include=FALSE}
knitr::opts_chunk$set(echo = TRUE)
```

## Aproximaciones metodológicas a la minería de datos

Ciencia de Datos = C( "A" = ("")

[{ Business Understanding : 

("Determine Bussiness Objectives" : {"Background", "Business Objectives", "Business Succes Criteria"}),
("Asses Situation" : {"Inventory of Resources", "Requirements, assumptions ands constraints", "Risks and Contingencies", "Terminology", "Costs and Benefits"}),
("Determine Data Mining Goals" : {"Data Mining Goals", "Data Mining Success Criteria"}),
(Produce Project Plan : {"Project Plan", "Initial Assesment of Tools and Techniques"})

Data Understanding : 
("Collect Initial Data" : {"Initial Data Collection Report"}),
("Describe Data" : {"Data Description Report"}),
("Explora Data" : {"Data Exploration Report"}),
("Verify Data Quality" : {"Data Quality Report"})

Data preparation :
("Data Set" : {"Data Set Description"}),
("Select Data" : {"Rationale for Inclusion/Exclusion}),
("Clean Data" : {"Data Cleaning Report"}),
("Construct Data" : "Derived Attributes Generated Records")

Modeling

Evaluation

Deployment

}]


### **Principales Problemas:**

*Impresión:* Problemas de instrumento de medición y errores de digitación.

*Falta de Registros:* Alguna persona entrevistada en una encuesta no ha respondido una de las preguntas del cuestionario.

*Inconsistencia:* En una misma data existen formatos diferentes para las mismas variables. Ejemplo: Existe la variable edad (en años) y la fecha de nacimiento y no coinciden.

*Interpretabilidad:* Códigos de respuesta (categorías) poco claros y no explícitos



### **Ideas preliminares:**

* No siempre existe la disponibilidad total de los datos

* Principales causas:

  + Mal funcionamiento del recojo de datos
  
  + Inconsistencia con otros datos registrados y por lo tanto eliminados
  
  + Problemas de Redacción
  
  + Cambio en los datos
  
* Se puede plantear la necesidad de completar esos valores.

* La mayor parte de las metodologías para imputación de valores perdidos tuvo su origen en tratamiento de perdidos en encuestas por muestreo.



### **¿Qué tan grave es el problema?**

Algunos parámetros referenciales:

  <span style="color:blue"> *1% = IRRELEVANTE :* </span> No causa preocupación, posibilidad de elimintar.
  
  <span style="color:orange"> *1 - 5% = MANEJABLE :* </span> Empezar diagnóstico e imputar.
  
  <span style="color:orange"> *5 - 15% = MÉTODOS SOFISTICADOS:* </span> En algunos casos hay modelos que se adecúan a ciertos problemas de investigación. Deben indaar sobre qué método es el más adecuado. 
  
  <span style="color:red"> *+ 15% = INTERPRETACIÓN PERJUDICIAL* </span>



### **EJEMPLO EN R**

```{r}
library(pacman)
p_load("VIM","DEoptimR","minqa","nloptr","simputation", "mice", "tidyverse", "DMwR2", "naniar") #Instalamos los paquetes que vamos a necesitar

data(tao, package ="VIM") # Aunque puede jalar el objeto sin necesidad de especificar el paquete, cuando no especificamos podría jalarme un objeto de nombre similar en otro paquete.
```

* La función **'summary()'** nos regresa un resumen con los estadísticos generales de nuestro objeto agrupados y presentados por las variables de nuestro objeto.

```{r}
summary(tao)
```

* La función **'head()'** nos regresa los primeros o últimos elemento de la primera dimensión de nuestro objeto, es decir, las filas. Por default, se seleccionan las primeras o últimas 06 filas.

```{r}
head(tao)
```

* La función **'help()'** podemos pedir la información básica de los objetos 'tao' y los valores perdidos o 'NA'

```{r eval=FALSE, include=FALSE}
help(tao) 
help(NA)
```

La importancia de **identificar valores perdidos** está en que podemos utilizar esa información para **filtrar nuestra data** y poder **estimar la magnitud del problema**. Para eso necesitamos usar las siguientes funciones:

* La función **'any_na()'** nos regresa un valor boleano identificando si existen o no valores perdidos en nuestro objeto.

```{r}
any_na(tao)
```

Si queremos saber cuántos de nuestros valores son valores perdidos y cuántos no, podemos usar 02 funciones. 

* La función **'n_miss()'** nos regresa el número de valores perdidos en nuestro objeto. Puede considerarse como sustito de *'sum(is.na(data))'*

* La función **'n_complete()'** nos regresa el número de valores completos en nuestro objeto. Se considero un complemento a *'n_miss()'*

```{r}
n_miss(tao)
n_complete(tao)
```

* La función **'prop_miss()'** nos regresa la **proporción** de valores perdidos en nuestro objeto o una variable específica dentro de esta.

```{r}
prop_miss(tao) 
prop_miss(tao$Sea.Surface.Temp)
```

* La función **'pct_miss()'** nos regresa el **porcentaje** de valores perdidos en nuestro objeto o una variable específica dentro de esta.

```{r}
pct_miss(tao)
pct_miss(tao$Air.Temp)
```

Podemos también identificar nuestros valores perdidos según las variables de nuestro objeto.

* La función **'miss_var_summary(tao)'** nos regresa un resumen en la forma de una tabla tidy o tibble del número de valores perdidos y el porcentaje que representan agrupados por variable. Por default (order=TRUE), se ordena de acuerdo a la mayor cantidad de valores perdidos, de lo contrario imputar 'order=FALSE' para ordenar las variables en el orden del insumo.

* La función **'miss_var_table(tao)'** nos regresa una tabla tidy o tible con el número de variables con "n" valores perdidos y el porcentaje que representan respecto del total de variables agrupados por el número de valores perdidos por variable (n=0,1,2,...). 

```{r}
miss_var_summary(tao)
miss_var_table(tao)
```

Podemos también identificar nuestros valores perdidos según cada caso de nuestro objeto, es decir, cada fila:

* La función **'miss_case_summary(tao)'** nos regresa una tabla tidy o tibble con los casos de nuestro objeto, el número de valores perdidos por caso, y el porcentaje que representan los valores perdidos respecto del total de valores, perdidos y completos.

* La función **'miss_case_table(tao)'** nos regresa una tabla tidy o tibble con el número de valores perdidos por caso (0,1,2,...,n), el número de casos con 'n' valores perdidos por caso, y el porcentaje que representa el número de casos con 'n' valores perdidos respecto del total de casos.La tabla se agrupa según los valores del número de valores perdidos por caso.

```{r}
miss_case_summary(tao)
miss_case_table(tao) 
```

### **Lo graficamos...**

* Con la función **'vis_miss()'** nos regresa un gráfico o ggplot sobre la presención y concentración de valores perdidos en nuestro objeto. El negro indica los valores perdidos y el gris los valores completos.

```{r}
vis_miss(tao)
```

* Con la función **'gg_miss_case()'** nos regresa un gráfico o ggplot con el número de valores perdidos por caso. Puede ser considerado como el análogo visual de **'miss_case_summary?**

```{r}
gg_miss_case(tao)
```

* Con la función **'gg_miss_upset()'** nos regresa
# Valores perdidos de acuerdo a posibles combinaciones

```{r}
gg_miss_upset(tao) 
```

## Including Plots ##

You can also embed plots, for example:

```{r echo=TRUE}
plot(pressure)

# Podemos utilizar el Aggregation plot
a = aggr(tao,numbers=T) 
a # Nos da un pequeño resumen sobre nuestras variables
summary(a)
aggr(tao,numbers=T, sortComb=TRUE, sortVar=TRUE, only.miss=TRUE)

# IDENTIFICACIÓN DE PATRÓN DE VP ----

## Mecanismo completamente aleatorio (MCAR)?  
## O mecanismo aleatorio (MAR)?

matrixplot(tao)
# Foto de tu dataset en colores.
# Rojo: Los datos faltantes
# Escala de grises según valores de vectores numéricos
# Para poder inspeccionar necesitamos que la gráfica sea interactiva y utilizamos x11()
x11()
VIM::pbox(tao[4:6], pos=1)

```


